【裁判字號】    88,訴,15
【裁判日期】    901206
【裁判案由】    妨害自由等
【裁判全文】
台灣苗栗地方法院刑事判決                            八十八年度訴字第一五號
    公  訴  人  臺灣苗栗地方法院檢察署檢察官
    被      告  丁○○
右列被告因妨害自由等案件，經檢察官聲請簡易判決處刑（八十七年度偵字第二四五
六號、第四二七七號），經本院認為不應以簡易判決處刑，而適用通常訴訟程序，判
決如左：
    主  文
丁○○連續教唆損壞陸路，致生往來之危險，免刑。
    事  實
一、寶恩開發股份有限公司（下稱寶恩公司）於民國八十三年間申請在苗栗縣頭份鎮
    ○○段九四八之三、九五八之十七（聲請書誤載為九五八之十一、九五八之五）
    等地號上興建納骨塔，附近里民因對環境及風水影響尚有疑慮等因素，開始陸續
    阻擋興建該工程。自八十五年間起，因苗栗縣頭份鎮○○里○○路二二九巷暨通
    往頭份鎮○○○○○道路為寶恩公司進行工程所必經之路，上興、下興、蟠桃等
    三里里民為阻止寶恩公司興建納骨塔，即在上開道路分別以聚集群眾、設置路障
    等各種方式進行激烈抗爭。而苗栗縣頭份鎮○○段九五八之八號土地為祭祀公業
    「徐明桂公嘗」所有，丁○○為該祭祀公業之派下員，因上開地號土地為頭份鎮
    往第二公墓必經之路，且經寶恩公司逕行鋪設水泥路面供通行之用，丁○○明知
    該道路係供公眾通行之既成道路，竟為阻止大型工程車輛行經上開道路，基於概
    括之犯意，（一）於八十六年十二月十七日上午九時許，僱請明知其情之里民戊
    ○○、庚○○、辛○○、丙○○（均業經臺灣高等法院台中分院另予判決確定）
    等人，在上開道路上以模板構築板牆，使道路僅剩一半面積可供通行，且未設置
    適當之警示標誌或為適當之防護設施，致生來往人車行駛之危險。（二）又僱請
    戊○○（業經臺灣高等法院台中分院另予判決確定）駕駛挖土機，於八十七年六
    月二十二日深夜一時二十分許，在上開地點將供眾人通行之道路挖毀約二十公尺
    致車輛無法通行，亦未設置適當之警示標誌或為適當之防護設施，致生來往人車
    行駛之危險。
二、案經寶恩公司法定代理人壬○○、癸○○○訴由苗栗縣警察局頭份分局報請臺灣
    苗栗地方法院檢察署檢察官偵查後聲請簡易判決處刑，經本院認為不應以簡易判
    決處刑，而適用通常訴訟程序審理。
    理  由
一、右揭事實訊據被告丁○○固不否認有前揭（一）（二）之事實，惟矢口否認有公
    共危險犯行，辯稱：伊所建構模板或以挖土機挖掘之土地均在同一地點，位於頭
    份鎮○○段九五八之八地號。該地號土地在寶恩公司未擅自舖設水泥前，自日據
    時代起即屬羊腸小徑之泥土路面，最寬處未逾一公尺，最狹處僅堪供行人步行。
    初始雖有同意供山上一、二住家或一般民眾清明上山掃墓穿越，致路面略有加寬
    ，但最多仍僅得以機車通行。又該地自四十二年起即登記為「祭祀公業徐明桂公
    嘗」所有（下稱「徐明桂公嘗」，案外人徐嘉淼為該公嘗之管理人），伊為公嘗
    之派下員，為該私有土地之公同共有人，依據民法第八百二十七條規定，得就該
    土地之全部行使其排除他人不法侵害之權利。寶恩公司為興建納骨塔，未經該公
    嘗同意，於八十六年間擅自在其為共有人之私有土地舖設水泥路面並恣意加寬，
    俾供其興建納骨塔之大型工程車通行，置「徐明桂公嘗」之異議聲明於不顧。伊
    係基於保護自己之私有財產，始僱工將寶恩公司加寬部分之路面利用建構板牆或
    掘毀之方法予以還原，係屬權利之行使行為，應屬合法。且伊僅將寶恩公司恣意
    加寬之部分予以除去，並保持原來路寬，仍可供一般之小型車輛或機車、行人通
    行，並未將該路全部予以阻隔，且旋即為警發覺而遭制止，並未發生車禍或造成
    人員受傷云云。經查：
（一）刑法第一百八十五條第一項之罪，係以損壞或壅塞陸路，致生往來之危險為構
      成要件。其「損壞」或「壅塞」，旦有其一即已足，不以二者俱備為必要。又
      所謂「陸路」者，係相對「水路」而言，即陸地上之「道路」；至「道路」也
      者，依道路交通管理處罰條例第三條規定，係指：「公路、街道、巷衖、廣場
      、騎樓、走廊或其他供公眾通行之地方」。舉凡事實上已「供公眾通行之地方
      」，即屬「道路」，與該道路是否已登錄為「道」、是否已實際發生公用地役
      關係或仍屬私人所有，並無影響。此係因本罪所保護之法益，為公眾之生命、
      身體法益，著重於公共交通安全，故列入「公共危險」罪章，與民法上有關私
      有財產所有權之保障，係側重於個人財產法益之保護，其立法意旨本有不同。
      另本罪為「具體危險犯」，以客觀上有「致生往來危險之虞」已足，不以發生
      實際之結果為必要，故本罪第三項另有「未遂犯」之規定；均合先敘明。
（二）查被告已自白其所損壞路段，在寶恩公司未擅自舖設水泥前，係屬羊腸小徑，
      並供山上住家或民眾以機車或徒步通行，並行之有年，堪證該地於客觀上係「
      事實上已供公眾通行之地方」無疑，依照首揭說明，就其原已事實上供公眾通
      行之範圍，即屬道路交通管理處罰條例及本罪所指稱之「道路」，與其是否已
      登錄為「道」、是否已實際發生公用地役關係或仍屬私人所有，並無影響。次
      查，前揭事實欄（一）之行為，係於八十六年十二月十七日上午九時許，於正
      在構築板牆之際即為警查獲，且該板牆係以模板組合，與道路平行排列，尚維
      持一半路面，可供小型汽車、機車、行人通行等情，業據被告於偵審中供述明
      白，並經告訴人寶恩公司代理人壬○○供證屬實，復經本院審視當日所拍攝之
      照片三幀（參見八十六年偵字第四四０四號卷第九頁背面）無訛。又該日僅構
      築板牆，並未填灌水泥一節，參諸照片與告訴代理人癸○○○在事發次日（八
      十六年十二月十八日）供稱：「他們把既成道路擋住，不讓我們過。他們用木
      板擋住」等語，亦應屬實在。公訴人指稱被告於構築板牆後，復「灌漿建構四
      個水泥塊」云云，經核與照片顯示情形尚有不符（參見本院八十七年度苗簡字
      第八一八號卷第四一頁及審理卷第三三六頁照片）。矧當時有關寶恩公司納骨
      塔工程之抗爭迭有發生，於偵查、起訴中之案件甚多，或因此產生混淆，非無
      可能，此參考卷附之「與本案相關訴訟案件一覽表」及本院審理卷第三二二頁
      之照片益明（該照片雖係水泥塊，惟係拍攝於八十九年三月十五日，顯與本件
      無關），是公訴意旨就該部分之指訴，既乏所據，且查無積極證據堪資佐證，
      此部分之指訴即未可遽採，附此敘明。再查前揭事實欄（二）之行為，係於八
      十七年六月二十二日夜間一時二十分許所為，迄次日上午十時許，始為警發覺
      制止，而被告雖辯稱僅挖掘一半路面云云，惟挖掘出之石塊均零落散置而橫跨
      全部路面等情，亦有八十七年六月二十三日（行為次日）現場拍攝照片八幀在
      卷可參。按前揭被告所教唆損壞之路段，固係通往公墓之道路，平常人煙稀少
      ，但既仍有一、二他人住家，且斯時斯地日常有寶恩公司之納骨塔工程在施作
      ，有寶恩公司、互利營造之人員往返，是仍顯有不特定之公眾於該道路上通行
      往來，自為被告所明知。而被告事實欄（一）之構築板牆犯行，雖尚保留一半
      路面可供通行，而未至截斷或杜絕公眾往來之程度，與「壅塞陸路」之要件尚
      有未符，然其構築板牆，於原本寬坦道路上設置障礙物，從而減縮路面，破壞
      道路之原有效用，且其原有效用如不將其障礙物除去，勢將無從恢復，是其於
      原有路面上之「增添」障礙物，與「掘毀」路面之行為，就其「損壞」道路之
      效果，實為等義，故仍無礙於被告已為「損壞陸路」之事實。況被告復供認：
      同案共犯戊○○、庚○○、辛○○、丙○○等人於為事實欄（一）之行為時，
      僅利用一竹竿懸掛紙張，餘未做其他警示標誌；於為事實欄（二）之行為時，
      同案共犯戊○○則完全未做任何警示標誌無訛。則被告明知該道路平時仍有車
      輛、行人通行，仍教唆戊○○等人於白日或深夜損壞道路，且於為事實欄（二
      ）之行為時，任其挖掘之破碎混凝土塊散置路面，又未設適當警告標誌或派人
      巡守，以保障汽、機車駕駛等用路人之行車安全，雖均幸未肇事，然其行為顯
      均已足致車輛、行人往來之危險，故本件事證明確，並應分別依其於實施中即
      經警發覺制止及行為完成後始為警發覺等不同情節，分別依教唆他人犯公共危
      險既遂、未遂罪，依法論科。
（三）第查，「不得因不知法律而免除刑事責任。但按其情節，得減輕其刑；如自信
      其行為為法律所許可而有正當理由者，得免除其刑」；「對於現在不法之侵害
      ，而出於防衛自己或他人權利之行為，不罰。但防衛行為過當者，得減輕或免
      除其刑」，刑法第十六條、第二十三條分別定有明文，且此種免刑或阻卻違法
      事由之有無，為法院職權上應予調查之事項。被告雖觸犯刑事法律，應依法論
      科，然既自辯其行為係為排除他人對其所有權之不法侵害，屬權利之行使行為
      等語，是就有無前開阻卻違法事由之存在或免刑事由，自仍應依法探究。經查
      ：
    (1)被告損壞之路段，係位於頭份鎮○○段九五八之八地號土地。被告為該私有土
      地之公同共有人：
      被告先後教唆損壞之路段，位於同一地點，即頭份鎮○○○○○道路上，以上
      興里活動中心為起點計算之ＯＫ三四六公尺處，業經本院於九十年九月三日會
      同苗栗縣政府、頭份鎮公所、頭份分局及頭份地政事務所等機關至現場勘驗屬
      實，有勘驗筆錄及苗栗縣頭份地政事務所九十年九月十九日土地複丈成果圖附
      卷可稽。該位置所屬地號為頭份鎮○○段九五八之八地號，屬「徐明桂公嘗」
      所有，且被告為「徐明桂公嘗」之派下員，亦有土地所有權狀、土地登記簿謄
      本、派下員證明書等在卷可憑。是證被告本部分之抗辯尚屬實在。
    (2)被告損壞之路段，係由承攬寶恩公司納骨塔工程之「互利營造」所舖設，且未
      經所有人之同意：
      頭份鎮○○○○○道路，以上興里活動中心為起點計算之ＯＫ至二八二公尺
        處，因年久失修，於八十一年間即由頭份鎮上興里辦公處申請修復；八十二
        年六月二日又逢豪雨，致造成駁崁崩塌，路基下陷，且坡陡彎急，險象環生
        ，頭份鎮公所乃因頭份鎮上興里辦公處之申請及頭份鎮民代表會之提案，決
        議撥款修復，並由時任頭份鎮公所承辦課員徐振亮會同上興里長林運源及鎮
        民代表多人至現場會勘。因會同查勘之里長林運源當時表示該道路係日據時
        代即有之既成道路，且屬無人所有之未登錄土地云云，嗣經徐振亮事後查閱
        航照圖（由林務局農林航空測量所於八十二年八月三十一日航空攝影，於八
        十四年六月由聯合勤務總司令部測量署印刷，已附卷）見該路確已存在；參
        諸地籍圖（見本院審理卷第二九五頁）亦確認該道路並未經登錄，遂於其所
        填載之「建議興建各項工程調查報告表」上，逕就該工程所需使用之土地「
        用地取得」欄填載「免」字（其意即以該道路用地既非私人所有，即無庸價
        購或徵求同意之意），並在未經詳細測量情形下，送經課長、鎮長核示後，
        報呈苗栗縣政府，請求轉送台灣省政府撥款補助。嗣苗栗縣政府於向省政府
        申請獲得經費修復後，即由苗栗縣政府自行委託設計規劃該工程，並逕將頭
        份鎮公所原建議之工程長度二百公尺，延長為四百二十五公尺（註：部分卷
        證誤載為五百二十五公尺），且自行發包施工。旋因「徐明桂公嘗」及地方
        民眾，因認該道路工程未經徵收土地復未經所有人同意即逕行施工，侵害伊
        等之財產權，致群起抗爭，並提起訴願、民事訴訟以期救濟，嗣經苗栗縣政
        府決定於施工至以上興里活動中心為起點計算之ＯＫ二八二公尺止即予停工
        ，其後段（即ＯＫ二八二公尺至ＯＫ四二五公尺處）並未再續行施工。又前
        開由徐振亮會勘之道路固係本案系爭道路，然其嗣後所查閱之航照圖、地籍
        圖則均有所誤認，即錯將該原已於四十二年間即登記為「徐明桂公嘗」所有
        之九五八之八地號土地，誤為同段九四八之十地號之未登錄土地（該地號事
        後於八十五年七月十日補行登記為國有財產局所有，於後敘明），而登載於
        其「建議興建各項工程調查報告表」之工程略圖，惜嗣後之苗栗縣政府亦未
        再經詳細測量，仍誤以該地「用地取得」為「免」，致魯魚亥豕，張冠李戴
        ，延生其後諸多紛爭。惟於本案行為後，苗栗縣政府業經與「徐明桂公嘗」
        及里民組成之「東興自救會」多次協調，並同意由縣政府將原施作完成自上
        興里活動中心為起點計算之ＯＫ至ＯＫ二八二公尺處拓寬部分全部拆除等情
        ，業據證人徐振亮、苗栗縣政府己○○（苗栗縣政府建設局課員）、子○○
        （同府建設局長）、陳治明（同府建管課長）、甲○○（同府都計課長）、
        乙○○（同府土木課長）等人證述明白，復有苗栗縣政府九十年九月十四日
        府建土字第八四七九四號函（內容係就本案有關疑義所為之說明，見審理卷
        第三五四頁）、徐振亮之書面報告（見審理卷第二七五頁）可稽，並經本院
        調閱徐振亮制作之「建議興建各項工程調查報告表」暨所附工程略圖（參見
        審理卷第二九五頁）查證屬實，此外復有各有關公函、簽呈、訴願書、再訴
        願決定書、裁定書、判決書、工程圖說、協調會紀錄等卷證無訛（卷證詳卷
        ，文號不予贅敘）。
      被告所損壞路段係位於ＯＫ三四六公尺處，即前揭道路之後段縣政府未施工
        部分。惟查該路段（即ＯＫ二八二公尺至ＯＫ四二五公尺處）於被告為行為
        時，事實上確有施工且舖設水泥拓寬約達四公尺，有卷附照片可稽，並經本
        院現場勘驗屬實。該地之水泥既非被告所舖設，苗栗縣政府復已查無在該地
        施工已如前述，然訊諸寶恩公司亦供稱非伊所施工云云。徵諸常情，該道路
        既確經人舖設水泥路面，而當地主要係供通往公墓之用，日常人煙稀少，除
        為興建納骨塔工程所需外，其他並無何重要理由須舖設水泥路面以供大型車
        輛通行；且參諸前開卷附之「與本案相關訴訟案件一覽表」及各相關起訴、
        判決內容，可知寶恩公司與地方里民之多次抗爭中，本即屢有道路毀損、重
        舖等情形，況卷附照片中亦多有承攬納骨塔工程之互利營造施工於路面之証
        據，雖各該照片因無拍攝日期可資證明係於本件行為時期所為，然仍非不得
        為寶恩公司確曾於該路段有施工行為之佐證。其他參諸「徐明桂公嘗」於八
        十七年六月十一日發現其所有右揭土地經承攬寶恩公司納骨塔工程之互利營
        造有限公司不法開挖，並於同年六月十五日不法舖設混凝土後，由主任委員
        召集管理委員開會決議：要求寶恩公司儘速恢復原狀，並追訴其法律責任等
        情，亦有「徐明桂公嘗」八十七年六月十五日聲明書乙紙附卷可稽。該聲明
        書既係於被告行為前由「徐明桂公嘗」所制作，其所述時間、內容又係於事
        件發生前後數日所為，其真實性即應可採。是證寶恩公司之否認並非實情，
        被告指稱前揭路面係寶恩公司未經「徐明桂公嘗」之同意而擅自舖設等語，
        應堪採信。
    (3)被告所為之行為核屬「正當防衛」，惟防衛過當：
      按被告所毀壞之路段，雖屬道路交通管理處罰條例所指之「道路」，然被告
        僅因此負有不得故意妨礙他人通行之義務，致其所有權之權能受有相當限制
        ，並不因此即剝奪其民法上其他固有權利或權能之行使。換言之，縱被告為
        共有人之私有財產，於事實上雖已供人通行，然於其「事實上已供人通行」
        之範圍外，仍不容許他人為不法之侵害；如為「現在不法之侵害」，而出於
        防衛自己或他人權利，依民法第一百四十九條、第七百六十七條、第七百九
        十條、刑法第二十三條前段規定，即應為法之所許。寶恩公司雖為苗栗縣頭
        份鎮○○段九四八之三、九五八之十七地號（納骨塔所在地）土地所有權人
        ，依民法第七百八十七條第一項規定及被告所有路段「事實上已供人通行」
        之客觀狀態，得以通行被告之土地，甚或依民法第七百八十八條規定：「於
        必要時得開設道路」，然此種「必要時得開設道路」之權利，僅係法律上請
        求權之一種，在未經協議或徵得土地所有人同意之情形下仍須訴諸訴訟程序
        解決，非謂寶恩公司得以在現有道路之範圍外，未經原所有人之許可，即得
        逕行拓寬、延長或變更原有之地形、地貌，以便利其自有大型車輛通行，亦
        屬當然。
      末查系爭損壞路段，在寶恩公司未擅自舖設水泥前，原屬羊腸小徑之泥土路
        面，一般寬度未逾二公尺，僅堪供機車、行人通行等情，其原始地形、地貌
        固因該地已因歲月變更而難以鑑認，然參諸卷附拍攝日期為八十六年五月十
        二日之照片（見八十七年度偵字第四二七七號卷第十六頁、第十七頁），該
        地確屬羊腸小徑之泥土路屬實。另參諸監察委員蔡慶祝於八十六年四月三十
        日會同苗栗縣政府建設局局長鄭有道等相關人員，為寶恩公司納骨塔建築許
        可一案，至本案相同現場勘查後所為之「監察院調查報告」，有【本席於八
        十六年四月三十日會同苗栗縣政府建設局局長鄭有道等相關人員至現場勘查
        ，發現除申請建築線指定臨接系爭道路部分尚符合前開規定路寬六公尺外，
        其餘聯外道路寬度約二至三公尺，甚至部分路段係屬約僅一公尺之人行步道
        ，有現場勘查照片可稽。苗栗縣政府建設局就本案申請建築基地聯外道路，
        未考量山坡地開發建築管理辦法第十條第一項應臨接四公尺以上道路之規定
        ，僅據臨接基地路寬部分符合規定即核准建築線指定，似有未當。】等語，
        亦有卷附之監察院八十六年七月二十四日八六院台內字第八六一九００五三
        二號函暨函附「監察院調查報告」影本可稽（見本院八十七年度苗簡字第八
        一八號卷第三二頁），並有當時拍攝之照片在卷可參（見同卷第二十九頁至
        三十一頁）。按前揭「監察報告」幾制作於被告行為同時（八十六年六月）
        ，照片拍攝及監察委員履勘期間均距被告行為未逾二月，是證被告所辯，系
        爭路段原為羊腸小徑之泥土路面，一般寬度未逾二公尺，僅堪供機車、行人
        通行等語，應堪採信。從而寶恩公司未經許可，於八十七年六月十一日先不
        法開挖，同年六月十五日復不法舖設水泥，遽行拓寬並變更原有道路地形、
        地貌，業如前述，其行為即屬不法。而前開拓寬道路之目的，係在便利其自
        有大型車輛通行，逾越原有道路僅供機車、行人通行之範圍，是其不法之狀
        態仍然存在，且侵害行為仍屬繼續，則被告以自力救濟之方式，對現在不法
        之侵害，為防衛自己之權利，予以排除，其行為應與前開正當防衛之構成要
        件相合。惟被告雖係合法行使其權利，然其漠視該地未拓寬前部分，仍為「
        事實上已供人通行」之「道路」本質，而使用過激之手段，遽予「損壞」，
        又未於適當時間以適當方法充份保障公眾之交通安全，是其防衛行為仍屬過
        當，而未能阻卻違法，僅得依刑法第二十三條但書減輕或免除其刑，併此敘
        明。
二、核被告先後二次教唆所為，均係教唆他人犯刑法第一百八十五條第一項之罪，依
    同法第二十九條第二項規定，應依其所教唆之罪處罰。被告前後二次犯行，時間
    緊接，犯意概括，所犯構成要件相同，為連續犯，應依刑法第五十六條規定，從
    其中情節較重如事實欄（二）之既遂行為，以一罪論。又公訴人認被告另同時觸
    犯刑法第三百零四條之強制罪，應從一重之公共危險罪處斷云云；惟查，刑法上
    之強制罪，係「以強暴、脅迫使人行無義務之事或妨害人行使權利」為構成要件
    ，而「道路」之使用，對一般不特定民眾而言，僅係反射利益之一種，尚不得主
    張對該土地有任何權利，行政法院八十二年度判字第二二七九號著有判例，可資
    參照。
    寶恩公司雖同時為「鄰地」之所有人，另具有通行之權利，惟被告於為行為時，
    寶恩公司並無任何人員或車輛在場，換言之，被告於客觀上並未直接對寶恩公司
    之具體特定人員或車輛，為妨礙其行使權利之行為；主觀上，被告僅係達成其限
    制大型工程車輛進出之效果，並無禁絕寶恩公司之任何具體特定人員行走或利用
    一般交通工具通行之意，均據被告與告訴人之法定代理人供證在卷（見審理卷第
    四百六十五頁），是與刑法第三百零四條之構成要件尚有未合，尚不得以該罪相
    繩；惟本部分既經公訴人以想像競合之裁判上一罪關係起訴，爰不另為被告無罪
    之諭知。茲審酌被告犯罪之動機、目的、手段，犯罪所生之危害及被告原無不良
    素行，有臺灣苗栗地方法院檢察署刑案資料查註紀錄表附卷可稽，其為本件行為
    單純為私權抗爭而起，且其主觀上自信其行為為法律所許可，客觀上係一時失慮
    而手段過激，致防衛過當而誤罹刑章，經此教訓，當已足資警惕，應無再犯之虞
    ，本院因認宣告免刑，應屬允洽，爰依刑法第二十三條但書規定諭知免刑，以啟
    自新。
三、據上論斷，依刑事訴訟法第四百五十二條、第二百九十九條第一項但書、刑法第
    五十六條、第一百八十五條第一項、第二十九條第二項、第二十三條但書，罰金
    罰鍰提高標準條例第一項前段，判決如主文。
中      華      民      國    九十      年     十二     月      六      日
                                        臺灣苗栗地方法院刑事第一庭
                                                法  官  楊  台  清
右正本證明與原本無異。
如不服本判決，應於送達後十日內向本院提出上訴狀(須附繕本)，上訴於台灣高等
法院台中分院。
                                                書記官  李  惠  雯
中      華      民      國    九十      年     十二     月      六      日


司法院資訊處製作；財團法人民間司法改革基金會備份。
